【裁判字號】    90,訴,1421
【裁判日期】    900720
【裁判案由】    確認租賃關係存在等
【裁判全文】
臺灣臺北地方法院民事判決  九十年度訴字第一四二一號
    原      告    丙○○
    訴訟代理人    乙○○律師
    被      告    丁○○      住台北縣新店市○○街五八巷一二號
    訴訟代理人    陳建勳律師
    複  代理人    徐松龍律師
                  甲○○      住台北市○○○路○段四三號七樓之四
右當事人間給付租金等事件，本院判決如左：
    主    文
被告應給付原告新台幣貳拾參萬零肆佰參拾元及自民國九十年六月十五日起至清償日
止按年息百分之五計算之利息。並自九十年一月一日起按月給付原告新台幣陸仟肆佰
零壹元。
原告其餘之訴駁回。
訴訟費用由被告負擔百分之二十一，餘由原告負擔。
本判決第一項於原告以新台幣捌萬玖仟陸佰壹拾貳元供擔保後，得假執行。
其餘假執行之聲請駁回。
    事    實
甲、原告方面：
壹、聲明：
一、被告應給付原告新台幣（下同）壹佰零捌萬元及自訴訟繕本送達翌日起至清償日
    止，按年息百分之五計算之利息。並應自九十年一月一日起按月給付原告三萬元
    。
二、原告願供擔保請求准予宣告假執行。
貳、陳述：
一、關於給付租金之部分：
（一）按土地與房屋為個別之不動產，各得單獨為交易之標的，且房屋性質上不能與
      土地使用分離而存在，故土地及其土地上之房屋同屬一人所有，而僅將土地或
      僅將房屋所有權讓與他人，或將土地及房屋同時或先後讓與相異之人時，土地
      受讓人或房屋受讓人與讓與人間或房屋受讓人與土地受讓人間，推定在房屋得
      使用期限內，有租賃關係。其期限不受第四百四十九條第一項規定之限制。民
      法第四百二十五條之一定有明文，該條文第二項復訂明租之數額當事人不能協
      議時，得請求法院訂之。另參最高法院六十三年度台上字第七三七號民判決及
      台灣高等法院暨所屬法院六十三年度法律座談會決議，亦認土地及房屋分開同
      時或先後出賣，雖可推斷土地承買人默許房屋承買人繼續使用土地，然則土地
      所有對房屋所有有人有給付租金之權利。
（二）查原告原有系爭土地、建物，此為另案判決中兩造所不爭之事實，民國六十七
      年原告慮及其先父龍冠文常居該地，乃將建物贈與龍冠文先生，系爭土地及建
      物始異其所有，八十六年三月十日，被告繼承龍冠文所有之建物，依前揭實務
      見解及民法所規定，兩造間就系爭土地、建物成立租賃關係，爰此原告自得依
      法向被告請求租金之給付。
二、關於租金之計算：
（一）按城市地方房屋之租金以不超過土地及其建築物申報總價年息百分之十為限，
      為土地法第九十七條所訂，關於基地租用之租金計算，依同法第一百零五條準
      用九十七條之規定。查系爭土地公告現值每平方公尺六萬三千元，面積七九．
      ０一平方公尺，其公告現值金額為四百九十七萬七千六百三十元，坐落建物課
      稅現值為十一萬二千六百元，土地及建物申報總價為五百零九萬二百三十元，
      以年息百分之十計算租金，每年為五十萬零九千零二十三元，即每月租金得為
      四萬二千四百十八元，此為租金計算之基礎。原告以不超過申報總價百分之十
      之數額，每月僅為三萬元租金給付之請求，自屬合理。
（二）兩造間就系爭土地、建物既經推定為租賃關係，原告之租金請求權復經前揭實
      務見解所認，原告於前揭每月四萬二千四百十八元之範圍內，請求月給付三萬
      元之租金給付即有所據，另原告請求自八十七年一月一日起至八十九年十二月
      三十日止每月三萬元計一百零八萬元，及自九十年一月起按月給付三萬元租金
      ，即有所據，另檢具系爭建物附近週邊環境，請斟酌關於租金之數額。
（三）退萬步言，倘鈞院認本件兩造間非屬租賃關係，惟被告長期佔用原告所有之系
      爭土地，享有使用土地之利益，致原告完全無法利用土地所受之損害，復以被
      告之佔用土地無法律上之原因，則其用土地相當於租金之利益，亦應返還與原
      告。原告此部分之主張數額與計算之方式、基礎均如前述。
三、兩造間為租賃關係，原告未曾表示就被告系爭房屋繼附著使用系爭土地，不收任
    何租金或償金之意思：
（一）查原告原告系爭土地、建物，六十七年將建物贈與其父，系爭土地及建物始異
      其所有，八十六年三月十日，被告繼承龍冠文所有之建物，依實務見解及民法
      第四百二十五條之一所規定，兩造間就系爭土地、建物成立租賃關係，原告得
      向被告請求租金之給付，原告自始未曾同意對被告系爭房屋繼續附著使用系爭
      土地，不收取任何租金或償金。
（二）同屬一人之建物、土地，嗣後因買賣或其他原因而異其所有，則土地所有權人
      與建物所有權人間之推定為租賃關係，土地所有人得向房屋所有人請求租金給
      付，此現行民法第四百二十五條之一定有明文，應無疑義。而八十八年民法修
      正前，雖無明文規定，惟實務為避免土地所有人因土地被使用受到損失，乃概
      採認兩造間應有租賃或地上權關之成立，俾利土地所有人有據向建物所有人請
      求租金之給付。原告曾於另案（即八十八年度訴字第一五三五號判決）主張：
      自始未曾給付租金，亦未曾願給付金之表示，所以兩造間應為使用借貸關係，
      然此見解並未為該案判決所接受。然原告從未表示就被告就系爭房屋繼續附著
      使用系爭土地，不收取任何租金或償金之意思，此被告具狀所述顯與事實不符
      。
（三）據被告所呈判決，被告於該案主張依實務見解及現行民法第四百二十五條之一
      規定，原告與被告間應成立租賃關係。被告實亦已承兩造間無使用借貸關係，
      而存在有租賃關係，此見解亦為該案判決所認定，則兩造間租賃關係之成立即
      有確定力，不容被告再予否認。依民法第四百二十一條及同法第四百二十五條
      之一規定，兩造間既已被推定有租賃關係，則被告自有給付租金之義務。被告
      具狀指陳兩造間成立之租賃關係係本於理之推定，進而認原告有同意系爭房屋
      繼續附著使用系爭土地，無數取任何租金或償金之意思，主張被告無給付租金
      之義務，洵屬無據。
四、依所附照片被告應該是全部使用，建物面積與實際使用面積有差距，而建物就在
    土地上，我們認為還是要以地政事務所的登記面積要求。
參、證據：提出土地登記謄本、系爭建物稅單影本、系爭建物周邊環境照片十六紙及
          地圖為證。
乙、被告方面：
壹、聲明：原告之訴駁回。
貳、陳述：
一、依鈞院八十八年度訴字第一五三五號民事判決認兩造間系爭土地成立租賃關係，
    係透過法理之推演而推定為租賃關係：查本件系爭土地及房屋原均屬原告所有，
    原告於六十七年間，將系爭房屋贈與兩造之被繼承人龍冠文，土地部分仍為原告
    所有。嗣八十六年間，兩造之被繼承人龍冠文死亡後，系爭房屋及其他遺產為兩
    造共同繼承，均屬兩造公同共有，兩造復協議分割遺產, 由被告單獨取得系爭房
    屋所有權，職此，鈞院八十八年度訴字第一五三五號民事判決乃就上述事實，認
    原告因協議分割遺產再將系爭房屋所有權移轉於被告時，系爭房屋、土地即為異
    其所有，審核上揭情節與最高法院六十三年度台上字第七六六號判例意旨相符，
    而推定兩造間系爭土地成立租賃關係。土地與房屋同屬一人，而將土地及房屋分
    關同時或先後出賣，土地所有人與房屋所有人間之法律關係，於民法第四二五之
    一增訂前，並無法律明文規定，歷來學說、判例乃基於上述法律事實之安定性及
    債權物權化之趨勢，經由法理之推演而推定為租賃關係，首重於上述法律事實所
    生土地所有人與房屋所有人就土地占有權源賦予類似物權化之法律關係。兩造間
    就系爭土地間之租賃關，乃係透過法理之推演而推定成立，合先敘明。
二、原告同意系爭房屋繼續附著用系爭土地，並無收取租金之意思，原告請求給付訂
    立租約及給付租金並無依據。
（一）承前述，兩造間應成立之租賃關係，乃依據事實本於法理推定之結果，被告並
      無與原告訂立租賃契約之義務，原告訴請與其訂立租約，於法洵屬無據。
（二）查系爭房屋於六十七年間，原告將系爭房屋有權移轉為兩造之承人龍冠文所有
      時，使系爭房屋與土地異其所有，依前揭鈞院民事判決援引最高法院六十三年
      度台上字第七六六號判例，認原告與龍冠文間應成立租賃關係。惟原告並無收
      取任何租金之意思，亦未向龍冠文收取任何租金，凡此情節，原告於前揭鈞院
      民事判決中自承在卷可憑。
（三）次查，兩造之被繼承人龍冠文死亡後，兩造就系爭房屋為分割協議由被告單獨
      繼承，此時系爭房屋與土地又成為異其所有，並同意系爭房屋繼續附著用系爭
      土地，而原告自始未曾有給付租金之請求，迨至本件起訴前，亦未向被告請求
      任何租金，由此可見，兩造就系爭房屋訂立分割協議時，原告同意系爭房屋由
      被告單獨繼承取得全部所有權，及繼續附著使用系爭土地，即無收取任何租金
      或償金之意思。職此，今原告訴請被告給付租金，要無理由，明甚。核兩造所
      訂協議書之當事人真意，原告同意系爭地之房屋由被告單獨繼承及繼續附著使
      用系爭土地，即無收取租金或償金之意思。
三、退萬步言，縱認原告得請求被告給付租金，原告依土地公告現值計算法定租金，
    於法不符：
（一）依原告於九十年四月十三日審理中陳稱「．．．．租金三萬元之認定，是我依
      公告地價十分之一來計算．．．．」云云，原告似依土地法第九七條第一項法
      定租金之規定，為其請求之依據。
（二）按城市地方房屋之租金以不超過土地及其建築物申報總價年息百分之十為限，
      土地法第九十七條第一項定有明文。是原告以公告現值（即每平方公尺六三０
      ００元）計算法定租金，要與上揭規定不符，原告依其計算訴請被告給付每月
      三萬元之租金，洵屬無據。
四、本件法定租金計算如左：
（一）查系爭土地之申報地價自八十七年間至八十九年止均未調整，每平方金尺一二
      六四０元。
（二）法定年租金計算：
      １２６４０Ｘ５２．６５Ｘ１０％＝６６５５０元
（三）八十七年一月一日至八十九年十二月三十一日之租金計算：
      ６６５５０元／年Ｘ３年＝１９９６５０元
五、原告以系爭土地全部面積七九．０一平方公尺計算法定租金，並無依據。查被告
    所有坐落系爭土地之建物所佔系爭土地之面積即建物基地，曾經鈞院八十八年度
    訴字第一五三五號兩造間之拆屋還地事件，囑託台北縣新店地政事務所複丈，系
    爭土地上之建物地面層面積共計五二．六五平方公尺，即被告所有建物所佔系爭
    土地之面積即建物基地為五二，六五平方公尺，自屬真實。原告既係依土地法第
    一０五條準用第九十七條規定請求法定租金，自應以被佔用之土地面積即五二．
    六五平方公尺為計算法定租金之依據，而非以系爭土地全部為計算租金之依據，
    要無疑義。且檢呈被告八十七年間出租系爭土地之房屋，租約供核，依上揭租約
    所示，系爭土地之房屋出租每月亦僅收取六千元之租金，而原告請求每月三萬元
    之土地租金，顯逾被告使用系爭土地所得之收益甚鉅，是鈞院縱認被告應給付租
    金，惟租金額究係若干始為適當，請求鈞院參考被告所得受之利益。
參、證據：提出本院八十八年度訴字第一五三五號民事判決、遺產分割協議書、建物
          平面圖、房屋租賃契約書影本為證。
      理    由
一、原告起訴主張其原有系爭土地、建物，為另案判決中兩造所不爭之事實，六十七
    年其慮及其先父龍冠文常居該地，乃將建物贈與龍冠文先生，系爭土地及建物始
    異其所有，八十六年三月十日，被告繼承龍冠文所有之建物，依前揭實務見解及
    民法所規定，兩造間就系爭土地、建物成立租賃關係，爰此原告自得依法向被告
    請求租金之給付。按城市地方房屋之租金以不超過土地及其建築物申報總價年息
    百分之十為限，為土地法第九十七條所訂，關於基地租用之租金計算，依同法第
    一百零五條準用九十七條之規定。查系爭土地公告現值每平方公尺六萬三千元，
    面積七九．０一平方公尺，其公告現值金額為四百九十七萬七千六百三十元，坐
    落建物課稅現值為十一萬二千六百元，土地及建物申報總價為五百零九萬二百三
    十元，以年息百分之十計算租金，每年為五十萬零九千零二十三元，即每月租金
    得為四萬二千四百十八元，故其請求自八十七年一月一日起至八十九年十二月三
    十日止每月三萬元計一百零八萬元，及自九十年一月起按月給付三萬元租金，即
    有所據等語。被告則以依鈞院八十八年度訴字第一五三五號民事判決認兩造間系
    爭土地成立租賃關係，係透過法理之推演而推定為租賃關係，認原告因協議分割
    遺產再將系爭房屋所有權移轉於被告時，系爭房屋、土地即為異其所有，審核上
    揭情節與最高法院六十三年度台上字第七六六號判例意旨相符，而推定兩造間系
    爭土地成立租賃關係。於民法第四二五之一增訂前，並無法律明文規定，歷來學
    說、判例乃基於上述法律事實之安定性及債權物權化之趨勢，經由法理之推演而
    推定為租賃關係。原告同意系爭房屋繼續附著用系爭土地，並無收取租金之意思
    ，原告請求給付訂立租約及給付租金並無依據。依前揭鈞院民事判決援引最高法
    院六十三年度台上字第七六六號判例，認原告與龍冠文間應成立租賃關係。惟原
    告並無收取任何租金之意思，亦未向龍冠文收取任何租金，凡此情節，原告於前
    揭鈞院民事判決中自承在卷可憑。次查，兩造之被繼承人龍冠文死亡後，兩造就
    系爭房屋為分割協議由被告單獨繼承，此時系爭房屋與土地又成為異其所有，並
    同意系爭房屋繼續附著用系爭土地，而原告自始未曾有給付租金之請求，迨至本
    件起訴前，亦未向被告請求任何租金，由此可見，兩造就系爭房屋訂立分割協議
    時，原告同意系爭房屋由被告單獨繼承取得全部所有權，及繼續附著使用系爭土
    地，即無收取任何租金或償金之意思。職此，今原告訴請被告給付租金，要無理
    由。核兩造所訂協議書之當事人真意，原告同意系爭地之房屋由被告單獨繼承及
    繼續附著使用系爭土地，即無收取租金或償金之意思。退萬步言，縱認原告得請
    求被告給付租金，原告依土地公告現值計算法定租金，於法不符：原告以公告現
    值計算法定租金，要與土地法第九十七條規定不符，原告依其計算訴請被告給付
    每月三萬元之租金，洵屬無據。原告以系爭土地全部面積七九．０一平方公尺計
    算法定租金，並無依據。查被告所有坐落系爭土地之建物所佔系爭土地之面積即
    建物基地，曾經鈞院八十八年度訴字第一五三五號兩造間之拆屋還地事件，囑託
    台北縣新店地政事務所複丈，系爭土地上之建物地面層面積共計五二．六五平方
    公尺，即被告所有建物所佔系爭土地之面積即建物基地為五二，六五平方公尺，
    自屬真實。原告既係依土地法第一０五條準用第九十七條規定請求法定租金，自
    應以被佔用之土地面積即五二．六五平方公尺為計算法定租金之依據，而非以系
    爭土地全部為計算租金之依據，要無疑義。且檢呈被告八十七年間出租系爭土地
    之房屋，租約供核，依上揭租約所示，系爭土地之房屋出租每月亦僅收取六千元
    之租金，而原告請求每月三萬元之土地租金，顯逾被告使用系爭土地所得之收益
    甚鉅等語置辯。
二、查原告主張坐落台北縣新店市○○段五０七地號土地及其上建物即門牌號碼台北
    縣新店市○○街五十八巷十二號房屋原均屬原告所有，於六十七年間，將系爭房
    屋贈與兩造之被繼承人龍冠文，嗣八十六年三月十日龍冠文病逝後，兩造協議分
    割龍冠文遺產，而由被告繼承取得系爭房屋所有權之事實，業為兩造所不爭執，
    復有土地、建物登記簿謄本、遺產分割協議書、本院八十八年度訴字第一五三五
    號民事判決附卷可稽，應認為真實。
三、又按土地及其土地上之房屋同屬一人所有，而僅將土地或僅將房屋所有權讓與他
    人，或將土地及房屋同時或先後讓與相異之人時，土地受讓人或房屋受讓人與讓
    與人間或房屋受讓人與土地受讓人間，推定在房屋得使用期限內，有租賃關係。
    其期限不受第四百四十九條第一項規定之限制。前項情形，其租金數額當事人不
    能協議時，得請求法院定之。民法第四百二十五條之一定有明文。復按房屋與基
    地同屬一人所有，先後或同時出賣與二人時，房屋在性質上不能與基地使用權分
    離而存在，於此情形，應認基地買受人於買受之初，即有默認房屋買受人有權繼
    續使用基地而成立租賃關係，在民法上開規定增訂前並有最高法院六十三年度台
    上字第七六六號判例可資參酌。是以凡土地、房屋原同屬一人所有，事後因債權
    及物權行為而異其所有時，應認土地所有人默認房屋所有人有權繼續使用基地而
    成立租賃關係。查兩造之被繼承人龍冠文死亡後，系爭房屋及其他遺產在分割前
    ，均屬兩造所公同共有，而遺產分割性質上屬於繼承人間相互移轉所有權，故兩
    造協議分割遺產，由被告單獨取得系爭房屋所有權，即屬原告將系爭房屋所有權
    移轉於被告。從而系爭土地本屬原告所有，復因繼承取得系爭房屋所有權後，則
    系爭土地、房屋即復歸原告所有，嗣後原告再因協議分割遺產將系爭房屋所有權
    移轉於被告時，系爭房屋、土地又異其所有，顯與上開民法規定及最高法院判例
    意旨相符，此外被告又無法提出反證，自可推定兩造間業已成立租賃關係。雖被
    告抗辯原告在對被告就系爭土地、房屋請求拆屋還地之本院八十八年度訴字第一
    五三五號民事案件，已表示並無收取任何租金之意思，亦未向龍冠文收取任何租
    金，原告係同意系爭房屋繼續附著用系爭土地，並無收取租金之意思及行為云云
    ，惟查上開民事判決亦係就土地及房屋分開同時或先後出賣，土地所有人與房屋
    所有人間之法律關係，透過上開最高法院判例意旨及法理之推演而推定原告與被
    繼承人龍冠文間為租賃關係，此有上開民事判決附卷可按，從而既屬推定，當事
    人間本即不可能有租金之約定，故當無法以原告最初未向被繼承人龍冠文收取租
    金，即推定在系爭土地、建物協議遺產分割後，原告亦無向被告收取租金之意思
    。且既推斷原告默許系爭房屋受讓人即被告繼續使用土地，為求公平合理起見，
    被告當應支付相當之代價，故被告所辯自不足採，本院自得在兩造對租金不能協
    議時，定被告應給付之租金額。
四、再按城市地方房屋之租金以不超過土地及其建築物申報總價年息百分之十為限，
    租用基地建築房屋準用之，土地法第九十七條第一項、第一百零五條分別定有明
    文。是以原告以系爭土地公告現值（即每平方公尺六三０００元）計算法定租金
    ，即與上開規定不符，先予敘明。查系爭土地之申報地價為每平方公尺一二六四
    ０元，系爭房屋占用系爭土地面積為五二．六五平方公尺，系爭房屋課稅現值為
    十一萬二千六百元，此有土地、建物登記謄本、房屋稅繳款單附卷可查，故原告
    主張被告使用面積為系爭土地全部七九．０一平方公尺，既未舉證以實其說，應
    不可採，從而本院斟酌本件系爭土地、建物位於台北縣新店市○○街上，四周均
    為公寓樓房，連接北新路、中興路，店舖林立，附近並有捷運站、往台北市文山
    區交通便利，且系爭房屋為一透天公寓及當地月租金價格為六千元左右等情，有
    原告提出之地圖及照片十六紙、被告提出之租賃契約書附卷可憑，認應以土地及
    其建築物申報總價年息百分之十為租金之計算標準。故系爭房屋應支付之每年地
    租應為七萬六千八百一十元（〈12640X52.65+112600〉Ｘ10%）≒76810元）（小
    數點以下四捨五入），從而自八十七年一月一日至八十九年十二月三十一日之租
    金應為二十三萬零四百三十元（76810X3=230430），每月租金應為六千四百零一
    元（76810X1/12≒6401）。
五、綜上所述，原告請求被告給付自八十七年一月一日起至八十九年十二月三十日止
    共二十三萬零四百三十元，及自九十年一月起按月給付六千四百零一元租金之範
    圍內，為有理由，應予准許，逾此部分，則屬無據，應予駁回。
六、假執行之宣告：
    原告陳明願供擔保，聲請宣告假執行，經核其勝訴部份，合於法律規定，爰酌定
    相當之擔保金額宣告之；其餘假執行之聲請，因該部份訴之駁回而失所依據，應
    予駁回。
七、結論：原告之訴為有一部有理由，一部無理由，依民事訴訟法第七十九條但書、
    第三百九十條第二項，判決如主文。
中      華      民      國    九十      年      七      月     二十     日
                                            民事第一庭法   官  黃雯惠
右為正本係照原本作成
如對本判決上訴，須於判決送達後廿日內向本院提出上訴狀
中      華      民      國    九十      年      七      月     二十四   日
                                                  法院書記官  魏淑娟


司法院資訊處製作；財團法人民間司法改革基金會備份。
